【裁判字號】    99,上易,77
【裁判日期】    990624
【裁判案由】    詐欺
【裁判全文】
臺灣高等法院花蓮分院刑事判決          99年度上易字第77號
上  訴  人
即  被  告  庚○○
選任辯護人  林國泰律師
上  訴  人
即  被  告  己○○
上  訴  人
即  被  告  癸○○
上  訴  人
即  被  告  乙○○
上列上訴人因詐欺案件，不服臺灣花蓮地方法院99年度易字第29
號中華民國99年4月9日第一審判決（起訴案號：臺灣花蓮地方法
院檢察署98年度偵字第28號），提起上訴，本院判決如下：
    主  文
上訴駁回。
    理  由
一、依刑事訴訟法第350條、第361條、第362條、第367條規定，
    不服地方法院之第一審判決而上訴者，須提出上訴書狀，並
    應敘述具體理由，為上訴必備之程式；其所提出之上訴書狀
    如未敘述上訴理由者，應於上訴期間屆滿後20日內補提理由
    書於第一審法院。第一審法院經形式審查，認逾期未補提上
    訴理由者，應定期間先命補正；逾期未補正者，為上訴不合
    法律上之程式，應以裁定駁回。倘已提出上訴理由，但所提
    非屬具體理由者，則由第二審法院以上訴不合法律上之程式
    ，判決駁回。而所謂具體理由，必係依據卷內既有訴訟資料
    或提出新事證，指摘或表明第一審判決有何採證認事、用法
    或量刑等足以影響判決本旨之不當或違法，而構成應予撤銷
    之具體事由，始克當之（例如：依憑證據法則具體指出所採
    證據何以不具證據能力，或依憑卷證資料，明確指出所為證
    據證明力之判斷如何違背經驗、論理法則）；倘僅泛言原判
    決認定事實錯誤、違背法令、量刑失之過重或輕縱，而未依
    上揭意旨指出具體事由，或形式上雖已指出一定之事由，然
    該事由縱使屬實，亦不足以認為原判決有何不當或違法者（
    例如：對不具有調查必要性之證據，法院未依聲請調查亦未
    說明理由，或援用證據不當，但除去該證據仍應為同一事實
    之認定），皆難謂係具體理由，俾與第二審上訴制度在請求
    第二審法院撤銷、變更第一審不當或違法之判決，以實現個
    案救濟之立法目的相契合，並節制濫行上訴（最高法院著有
    97年度台上字第892號判決可參）。
二、本件上訴人即被告庚○○、己○○、癸○○及乙○○，不服
    原判決於法定上訴期間內提起上訴：
    （一）、被告庚○○之上訴意旨略以：1、原判決認定其有
            原判決附表一（以下稱附表一）所示之犯行，所憑
            之證據除自白外，並於判決理由記載「核與被害人
            辛○○、丙○○、戊○○於警詢之證述大致相符」
            等語。惟該附表共列有辛○○、丙○○、戊○○、
            甲○○、子○○、壬○○○、丁○○等七人，但卷
            內並無甲○○、子○○、壬○○○、丁○○等四人
            之警詢、偵訊或其他筆錄為憑，被告之自白欠缺該
            四人之供述證據以資補強，原判決即屬違誤；2、
            原判決認定被告共同以在報紙上刊登放款廣告之方
            式，使上開辛○○等七人因需款孔急而陷於錯誤，
            交付如附表一所示之存摺、印章及提款卡等物，但
            就被告如何施用詐術及被害人如何因而陷於錯誤而
            為交付，均未在判決理由中詳予載明，按諸最高法
            院85年度台上字第311號等判決意旨，自有判決理
            由不備之違誤；3、被告雖因在報紙上刊登放款借
            貸訊息，對上開需款孔急之辛○○等七人取得與原
            本顯不相當的重利，經原審法院另案科處刑罰在案
            ，惟查為放高利貸而要求借用人提出身分證件質押
            、開立本票、及提供存摺、印章、提款卡以便行為
            人提領各期利息，所在多有，證人辛○○、丙○○
            及戊○○在警詢中也分別證述係在洽談借款事宜時
            ，被要求需交付存摺、印章及提款卡等物，辛○○
            、丙○○復證述交付目的是方便收取利息等語，故
            除存摺、印章、提款卡等物是否屬於詐欺罪之被害
            客體容有疑問外，辛○○等人也並非因陷於錯誤而
            為交付，被告取得存摺等物，與詐欺罪之構成要件
            不該當，原判決論以詐欺取財罪，有判決不適用法
            則之違誤。
    （二）、被告己○○、癸○○、乙○○之上訴意旨略以：1
            、原判決認定被告涉犯附表一所示之詐欺取財罪，
            但就所列被害人甲○○、子○○、壬○○○及官信
            隆部分，僅有其等申請金融帳戶資料及相關提領明
            細，而未經警詢或偵訊獲致其等如何遭到詐欺之供
            述證據，資以補強，原判決顯然違反刑事訴訟法第
            156條第2項之規定；2、被告等對同案被告庚○○
            如何有刊登報紙放高利貸之行為根本未參與且不知
            悉，庚○○另涉犯重利罪，其因方便收取利息之用
            而要求借款人提供存摺、印章及提款卡，亦為被告
            等所不知，況庚○○要求借款人提供存摺等物係經
            借款人應允，與詐欺取財罪之要件不該當，被告等
            不可能與庚○○共犯附表一之詐欺取財罪，原判決
            顯然於法有違。
    （三）、被告等並均稱原審判決有諸多違背法令之違誤，顯
            無法予以維持，而有撤銷改判之理由云云。
三、經查：
（一）、原判決認定被告四人與不詳名籍之黃姓成年男子共組詐
        欺集團，庚○○擔任總務，負責以在報紙上刊登放款借
        貸訊息之方式，使附表一所示急需用款之人陷於錯誤，
        而交付該附表所示之存摺印章提款卡等物，作為詐欺犯
        行之人頭帳戶，己○○受庚○○指示，負責訓練指揮提
        領詐欺所得款項俗稱「車手」之人等，癸○○、乙○○
        均擔任「車手」，負責提領詐欺所得款項並得分取報酬
        。嗣自96年12月起，接續以中大獎須先繳交愛心基金或
        稅金等為由，向丑○○詐取新臺幣（下同）11,052,500
        元，均由丑○○匯至詐欺集團指定之人頭帳戶，其中6,
        659,500元分別於該判決附表二（以下稱附表二）所示
        時間，匯至該附表所示之人頭帳戶亦即附表一所示各被
        害人之帳戶內，庚○○即指示己○○陪同癸○○或乙○○到各該金融機構提領一空等情，認被告四人就附表一
        及附表二所示犯行，均係共犯刑法第339條第1項之詐欺
        罪，分別斟酌情狀科刑，其符合中華民國96年罪犯減刑
        條例規定之減刑條件部分，則依規定予以減刑並定應執
        行之刑（庚○○應執行有期徒刑2年8月、己○○應執行
        有期徒刑1年10月、癸○○應執行有期徒刑1年4月、乙○○應執行有期徒刑1年），已敘明係依據被告等坦承
        不諱之自白，被害人丑○○、辛○○、丙○○、戊○○
        於警詢中之證述、內政部警政署刑事警察局指紋鑑驗書
        （留存於97年1月31日以子○○在渣打銀行新埔分行帳
        戶提款之提款單上之指紋，係呂俊儀即已更名之被告乙○○之指紋。鑑驗資料見警卷3第117頁至第119頁，更
        名資料見同卷第120頁，該鑑驗書將被告乙○○更名前
        之姓名「呂俊儀」誤植為「吳俊儀」，但國民身分證統
        一號碼相同，無礙人別之判斷）、監視錄影帶翻拍畫面
        （被告癸○○於96年12月27日在土地銀行和平分行以甲○○帳戶提款之影像）、取款憑條，相關金融機構所檢
        送之帳戶資料及往來明細，而認被告等之自白均與事實
        相符，始據以論罪科刑，有原審判決書可按。而依被告
        等詐取急需借款人之提款卡等物，用以提領向丑○○詐
        取之款項，其等向丑○○詐取之金額達一千餘萬元之鉅
        等犯罪之情節，原審量刑亦屬從寬，並無濫用裁量權情
        事。原判決既係以上開自白以外之證據補強被告等之自
        白，而認被告等之自白與事實相符，顯非以被告等之自
        白為認定犯罪之唯一證據，上訴意旨以原判決所援被告
        等之自白欠缺補強證據為據，指摘原判決違反刑事訴訟
        法156條第2項之規定一節，殊與卷內資料不符。
（二）、按適用簡式審判程序之有罪判決書之製作，準用刑事訴
        訟法第454條之規定，同法第310條之2定有明文。因此
        ，行簡式審判程序之有罪判決書得僅記載刑事訴訟法第
        51條第1項規定之事項、犯罪事實及證據名稱、應適用
        之法條及第同法309條各款所列事項，此項判決因準用
        刑事訴訟法第454條第2項之規定，並得以簡略方式為之
        ，亦即得毋庸依刑事訴訟法第310條第1款規定詳細說明
        認定之理由。本件檢察官係起訴被告犯刑法第339條第1
        項之詐欺取財罪，並非死刑、無期徒刑、最輕本刑為三
        年以上有期徒刑或高等法院管轄第一審之案件，為得行
        簡式審判之案件。被告等於原審行準備程序時一致認罪
        ，經合議庭裁定由受命法官獨任行簡式審判程序，有原
        審卷可按（見原審卷第30頁至第39頁），原審依審判之
        結果為有罪判決，判決書已記載所認定之犯罪事實及憑
        以認定犯罪之各項證據，雖未進一步詳細說明附表一所
        示被害人如何因受欺罔致陷於錯誤而為交付等理由，仍
        與上開行簡式審判程序有罪判決書應記載事項之規定並
        無違背，尤不能遽指為理由不備。
（三）、原審卷內雖無附表一所示編號4至7所示被害人甲○○、
        子○○、壬○○○及丁○○指證被告犯罪之筆錄，惟附
        表一所示各被害人之存摺印章提款卡等物，係由庚○○
        於各被害人洽借款項時向之詐取，作為人頭帳戶使用，
        此經被告四人迭於原審行準備程序及審判程序時一致為
        認罪之陳述，有各該筆錄可按（見原審卷第30頁、第50
        頁）。而借取款項須支付利息時，恆係由借款人支付給
        貸與人，其使用匯款方式者，亦係由借款人匯至貸與人
        自己或其指定之帳戶，至於借款人之存摺印章或提款卡
        ，則係借款人自己理財所用者，殊無因借款而須交付貸
        與人之餘地，為社會上公眾週知之事理，上開被害人竟
        因需款孔急於洽借款項時，誤信借款須交付存摺等物而
        為交付，其間顯有詐術之施用及因受欺罔而為交付之情
        事，亦無疑義。而已受警詢之被害人辛○○在已交付上
        開物品後，猶先後於97年1月1月21日、97年1月30日、9
        7年2月20日及97年3月3日各匯款1500元、1300元、1300
        元及1300元至其帳戶內；而未曾受警詢或偵訊之被害人
        子○○於交付上開物品後，亦先後於97年1月31日及97
        年2月21日各匯款1000元至其帳戶內，有上開帳戶之往
        來帳目可按（見警卷3第30頁、第44頁及第45頁），亦
        與被告之自白無所齟齬。被告等既共組詐欺集團，附表
        一所示存摺、印章及提款卡等物，復為被告等用以領取
        附表二所示之鉅額詐欺款所用者，則原審認被告之自白
        與事實相符，且認定全部詐欺犯行均在被告等共同犯意
        範圍內，形式上觀察尚與經驗法則及論理法則無違，此
        對照被告乙○○於檢察官偵訊時所稱：「都是庚○○在
        報紙收存摺，我是有跟庚○○去收過」等語（見台灣花
        蓮地方法院檢察署97年度他字第202號卷第13頁），益
        為明瞭，被告己○○、癸○○及乙○○所稱：不知亦未
        參與庚○○所為附表一所示之行為云云，自不足取。又
        刑法第339條第1項犯罪之行為客體為「物」，存摺、印
        章或提款卡自均得為該罪之客體，況以印章而言，委託
        店家刻製印章需支付一定之金錢，為公眾週知之事實，
        殊不能謂無財產價值。被告庚○○上訴意旨認有得否為
        詐欺罪客體之疑義云云，亦非可採。
（四）、本件上訴意旨，泛指原審係單憑被告自白為有罪判決、
        理由不備、存摺印章提款卡等物能否為詐欺罪之客體有
        疑義、原判決違法或不當云云，依上開說明，顯然未依
        卷內資料具體指摘。上訴人亦未提出其他任何具體之新
        事證，指摘或表明原審判決有何採證認事，足以影響判
        決本旨之不當或違法之情事，而構成應予撤銷之具體事
        由。故依前開最高法院判決意旨，被告等前揭上訴理由
        自非屬得上訴第二審之具體理由，本件上訴不合法律上
        之程式，且無從命補正，應予駁回，並不經言詞辯論為
        之。
三、依刑事訴訟法第367條前段、第372條，判決如主文。
中    華    民    國    99    年    6     月    24    日
                  刑事庭審判長法  官  劉令祺
                              法  官  許仕楓
                              法  官  賴淳良
以上正本證明與原本無異。
本件不得上訴。
中    華    民    國    99    年    6     月    24    日
                              書記官  陳淑芬
附錄本案論罪科刑法條：
中華民國刑法第339條
意圖為自己或第三人不法之所有，以詐術使人將本人或第三人之
物交付者，處5年以下有期徒刑、拘役或科或併科1千元以下罰金
。
以前項方法得財產上不法之利益或使第三人得之者，亦同。
前二項之未遂犯罰之。

司法院資訊處製作；財團法人民間司法改革基金會備份。
